【裁判字號】    97,訴,483
【裁判日期】    980406
【裁判案由】    債務人異議之訴
【裁判全文】
臺灣雲林地方法院民事判決               97年度訴字第483號
原      告  癸○○
訴訟代理人  張蓁騏律師
被      告  元誠第二基金資產管理股份有限公司
法定代理人  庚○○
訴訟代理人  乙○○
            辛○○
上列當事人間請求債務人異議之訴事件，本院於民國98年3 月23
日言詞辯論終結，判決如下：
    主  文
原告之訴駁回。
訴訟費用由原告負擔。
    事實及理由
一、原告主張：被告以原告為訴外人黃錦偏之繼承人，執台灣台
    北地方法院91年度票字第50540 號確定執行名義，對原告聲
    請強制執行。惟訴外人黃錦偏先順位繼承人為拋棄繼承聲明
    時，並未依民法第1174條第3 項規定通知原告，致原告於民
    國97年11月27日接獲本院執行命令時，始知悉伊得繼承被繼
    承人黃錦偏之權利義務，遂旋向台灣板橋地方法院聲明拋棄
    繼承，並經准予備查在案，原告已非訴外人黃錦偏之繼承人
    ，不必繼承其權利義務。豈知，被告以原告為訴外人黃錦偏
    之繼承人，應繼受其債務，而聲請本院以97年度執字第2886
    0 號給付票款事件，對原告之財產實施強制執行，顯有違誤
    ，爰依強制執行法第14條規定提起本訴等語。並聲明：本院
    97年度執字第28860 號所為之強制執行程序應予撤銷。
二、被告則以：訴外人黃錦偏於93年12月30日死亡，原告為其母
    ，且久住於雲林縣土庫鎮○○路50巷8 號，未曾遷離，焉有
    不知訴外人黃錦偏死亡，及收受其先順位繼承人拋棄繼承通
    知之理？何況，被告已於96年8 月10日以存證信函通知原告
    為訴外人黃錦偏之繼承人，及債權讓與情事，該信函已送達
    與原告，原告於斯時即知悉其為訴外人黃錦偏次順位之法定
    繼承人，卻遲至今日始拋棄繼承，已逾期聲明拋棄繼承，是
    原告所為之拋棄繼承，依法不生效力，仍為訴外人黃錦偏之
    法定繼承人，被告聲請對原告之財產為強制執行，依法有據
    ，應予駁回等語，資為抗辯。並聲明：原告之訴駁回。
三、不爭執之事實：
  (一)訴外人黃錦偏於93年12月30日死亡，訴外人己○○及戊○○
    、丙○○、甲○○、丁○○分別係黃錦偏之配偶及子女，均
    於94年2 月25日向台灣板橋地方法院表示拋棄繼承，業經該
    院以94年3 月9 日板院通家玉94年度繼字第425 號函准予備
    查。
  (二)被告自訴外人日聯三商股份有限公司受讓債權，而於97年11
    月17日持台灣台北地方法院91年度票字第50540 號確定裁定
    之執行名義，聲請本院以97年度執字第28860 號給付票款強
    制執行事件，就原告之存款債權，實施強制執行，業經本院
    以97年11月19日雲院明97執戊字第28860 號執行命令扣押在
    案。
  (三)原告以其係被繼承人黃錦偏之第二順位繼承人，而於97年12
    月2 日向台灣板橋地方法院聲明拋棄繼承，亦經該院以97年
    12月12日板院輔家玉97年度繼字第3665號函准予備查。
四、本件兩造所爭執之處，應在於：原告所為之拋棄繼承，是否
    合法生效？此即被告可否持對債務人即被繼承人黃錦偏之上
    開民事確定裁定為執行名義，對原告所有之財產強制執行之
    前提問題。茲論述如下：
  (一)遺產繼承人，除配偶外，依左列順序定之：(一)直系血親卑親
    屬；前條所定第一順序之繼承人，以親等近者為先；繼承，
    因被繼承人死亡而開始；繼承人得拋棄其繼承權；前項拋棄
    ，應於知悉其得繼承之時起二個月內以書面向法院為之，並
    以書面通知因其拋棄而應為繼承之人，但不能通知者，不在
    此限；繼承之拋棄，溯及於繼承開始時發生效力；第一千一
    百三十八條所定第一順序之繼承人中有拋棄繼承權者，其應
    繼分歸屬於其他同為繼承之人；第一順序之繼承人，其親等
    近者均拋棄繼承權時，由次親等之直系血親卑親屬繼承；因
    他人拋棄繼承而應為繼承之人，為限定繼承或拋棄繼承時，
    應於知悉其得繼承之日起二個月內為之，民法第1138條第 1
    款、第1139條、第1147條、97年1 月2 日修正前民法第1174
    條、第1175條、第1176條第1 項、第5 項、第7 項規定甚明
    。而民法繼承編施行法第1 條後段明定繼承在民法繼承編修
    正前開始者，除本施行法有特別規定外，不適用修正後之規
    定，故繼承如在96年12月14日民法繼承編修正施行前即開始
    ，但尚未逾原法定期間（2 個月 ）者，依同施行法第1 之1
    條第1 項規定，得適用修正後拋棄繼承之規定外，關於拋棄
    繼承之期間、方式，仍應適用97年1 月2 日修正前之規定，
    合先敘明。
  (二)被繼承人黃錦偏於93年12月30日死亡，有戶籍謄本在卷可考
    ，揆之上開說明，本件繼承開始在96年12月14日民法繼承編
    修正施行前，且非未逾原法定拋棄繼承期間（2 個月）者，
    關於拋棄繼承仍應適用97年1 月2 日修正前之民法第1174條
    之規定，亦即應於知悉其得繼承之時起2 個月內以書面向法
    院為之，並以書面通知因其拋棄而應為繼承之人，殆無疑義
    。又原告確為訴外人黃錦偏之母，為訴外人黃錦偏第二順位
    之法定繼承人，此迭經原告自認在卷，並有戶籍謄本可資參
    佐，且原告未於訴外人黃錦偏之配偶及親等較近之直系血親
    卑親屬均拋棄繼承時起2 個月內，以書面向法院拋棄繼承，
    其係於97年12月2 日方具狀向被繼承人住所地法院即臺灣板
    橋地方法院拋棄繼承，此觀臺灣板橋地方法院97年度繼字第
    3665號卷上收狀戳章即明，是本件所應審究者，厥為：原告
    是否因於97年12月2 日以書面向臺灣板橋地方法院聲明拋棄
    繼承，而溯及喪失訴外人黃錦偏繼承人之地位，現已非為上
    開執行名義效力所及之人？經查：
  1.原告主張訴外人黃錦偏先順位繼承人配偶及子女為拋棄繼承
    聲請時，並未依民法第1174條第3 項規定通知原告等語，業
    據證人己○○到庭結證稱：「伊係訴外人黃錦偏之配偶，訴
    外人黃錦偏死亡時，因房子遭拍賣，代書叫伊辦理拋棄繼承
    ，伊遂至戶政事務所辦理相關文件後，即送件至法院辦理。
    法院辦事人員教伊如何填寫、蓋章，伊即照指示辦理。伊因
    不知此事與岳父母（按為原告及訴外人壬○○）有關，遂未
    通知其等上開情事。」等語綦詳，復核與本院依職權調閱台
    灣板橋地方法院94年度繼字第425 號卷，發現訴外人己○○
    、戊○○、丙○○、甲○○、丁○○所出具「為聲請拋棄繼
    承權，請准予備查事」「拋棄繼承書」，其上雖載「除分別
    通知其他繼承人外」「並以書面通知因拋棄而應為繼承之人
    。」等文，然遍觀全卷別無訴外人己○○、戊○○、丙○○
    、甲○○、丁○○業已通知原告因其等拋棄而應為訴外人黃
    錦偏之繼承人之書面乙節相符，是堪認原告主張之上開情節
    可採。被告雖以原告為訴外人黃錦偏之母，且久住於上開住
    所未曾遷離乙節為由，據而置辯原告焉有不知訴外人黃錦偏
    死亡，及未收受先順位繼承人拋棄繼承通知等語，然被告就
    此情節迄仍未舉反證以實其說，是被告此部分之辯解，要屬
    無據，自不足採信。
  2.惟被告再抗辯其已於96年8 月10日以存證信函通知原告為訴
    外人黃錦偏之繼承人，及債權讓與情事，該信函於96年8 月
    13日已送達與原告，則原告於斯時起即知悉其為訴外人黃錦
    偏次順位之法定繼承人等語，業據其提出96年8 月10日板橋
    24支郵局第2016號存證信函、96年8 月13日中華郵政掛號郵
    件收件回執為證，原告固不否認該回執上壬○○印文係原告
    配偶壬○○所蓋之情，然主張該回執並非上開存證信函之回
    執等語。有關被告所提出之96年8 月13日中華郵政掛號郵件
    收件回執是否係96年8 月10日板橋24支郵局第2016號存證信
    函之回執，經本院函詢板橋24支郵局，該局於98年2 月2 日
    答覆上該回執係上開存證信函寄送之回執，可知被告主張其
    寄送96年8 月10日板橋24支郵局第2016號存證信函已於96年
    8 月13日送達於原告上開住所，並由原告配偶壬○○收受之
    情為真實。
  3.原告雖再主張縱認原告有受該存證信函之送達，因原告隻字
    不識，且該存證信函內容難認已達令原告知悉其得繼承之情
    狀，原告主觀尚不知第一順位繼承人已向法院書面為拋棄繼
    承，故仍屬不知已得為繼承者等語，並舉證人壬○○於本院
    98年2 月25日審理時證稱：「伊未讀書，且不識字，雖有收
    到被告寄的存證信函，然因不識字而放著沒有看，也沒有跟
    原告講，一直到法院查封財產才知道，之後就找律師處理此
    事。」等語為證。然證人壬○○係初級民教班畢業，原告係
    國民學校畢業，有戶籍謄本附卷可考，則其等是否不識字即
    有可疑，且訴外人壬○○係訴外人黃錦偏之父，依法亦為其
    第二順位之法定繼承人，因與訴外人黃錦偏第二順位之法定
    繼承人即原告利害關係至鉅，證人壬○○為圖解免原告及其
    應負繼承系爭票款之連帶清償責任，故意虛偽不實證述之可
    能性，即無由排除，是其證詞，先天即存有不可靠因素，無
    法儘信。原告尚難以證人壬○○證詞為有利於己之主張。何
    況按民法第九十五條第一項規定：「非對話而為意思表示者
    ，其意思表示以通知達到相對人時發生效力」，所謂達到，
    係僅使相對人已居可了解之地位即為已足，並非須使相對人
    取得占有，故通知已送達於相對人之居住所或營業所者，即
    為達到，不必交付相對人本人或其代理人，亦不問相對人之
    閱讀與否，該通知即可發生為意思表示之效力，最高法院54
    年度台上字第952 號判例可資參照。有關被告寄送96年8 月
    10日板橋24支郵局第2016號存證信函已於96年8 月13日送達
    於原告上開住所，並由原告配偶壬○○收受之情，已如上述
    ，觀之上開存證信函所載內容，乃被告告知原告及訴外人壬○○因訴外人黃錦偏死亡，其等依法為訴外人黃錦偏之法定
    繼承人，就訴外人黃錦偏之債務應負連帶清償責任，而被告
    自訴外人日聯三商股份有限公司受讓債權，乃依民法第 297
    條規定為債權讓與之通知等文，可知被告於該時業已通知原
    告為訴外人黃錦偏之繼承人，及債權讓與情事，此等通知已
    於96年8 月13日送達於原告之住所，揆之上開判例意旨，該
    等通知即為達到，不必交付原告本人或其代理人，亦不問原
    告之閱讀與否，該等通知即可發生被告為上開意思表示之效
    力，是原告上開主張，要不足採信。被告通知原告係訴外人
    黃錦偏之繼承人之意思表示既已生效力，則自斯時起，原告
    應得知悉其得繼承訴外人黃錦偏權利義務，揆之首開說明，
    原告應自該時起2 個月內以書面向法院為拋棄繼承之聲明，
    並以書面通知因其拋棄而應為繼承之人，卻遲至97年12月 2
    日向台灣板橋地方法院聲明拋棄繼承，顯已逾法定期間，是
    原告聲明拋棄繼承並未合法生效，原告依法為訴外人黃錦偏
    之法定繼承人，則被告持上開執行名義聲請對原告之財產為
    強制執行，依法有據，要無違誤可言。
五、綜上所述，原告於96年8 月13日即知悉其為訴外人黃錦偏之
    繼承人，卻遲至97年12月2 日始以書面向臺灣板橋地方法院
    聲明拋棄繼承，顯已逾法定期間，是原告聲明拋棄繼承並未
    合法生效，而未溯及喪失訴外人黃錦偏繼承人之地位，原告
    仍為上開執行名義效力所及之人，則被告持上開執行名義聲
    請對原告之財產為強制執行，依法有據，要無違誤可言。原
    告以其因於97年12月2 日以書面向臺灣板橋地方法院聲明拋
    棄繼承，而溯及喪失訴外人黃錦偏繼承人之地位，現已非為
    上開執行名義效力所及之人為由，主張依強制執行法第14條
    規定起訴請求本院97年度執字第28860 號所為之強制執行程
    序應予撤銷，為無理由，應予駁回。
六、訴訟費用負擔之依據：依民事訴訟法第78條。
中    華    民    國    98    年    4     月    6     日
                  民事第二庭    法  官  陳秋如
以上正本係照原本作成
如對本判決上訴，須於判決送達後20日內向本院提出上訴狀（需
附繕本）
中    華    民    國    98    年    4     月    6     日
                                書記官  楊麗雪


司法院資訊處製作；財團法人民間司法改革基金會備份。
